臺灣彰化地方法院民事判決
                          103年度訴字第652號                  
原　　　告　公業陳隆順
法定代理人　陳金火
訴訟代理人　邱垂勳律師
被　　　告　李諒賢
            李原項
訴訟代理人　李志勇
            吳榮昌律師
複 代理 人　鄭中睿律師
上列當事人間請求拆屋還地事件，本院於民國103年12月19日言
詞辯論終結，茲判決如下：
    主  文
被告李諒賢應將坐落彰化縣○○鎮○○段000地號土地上，如附
圖所示編號A、面積45平方公尺之二層樓房拆除，並將全部土地
返還原告。
被告李原項應將坐落彰化縣○○鎮○○段00000地號土地上，如
附圖所示編號B、面積102平方公尺之二層樓房拆除，並將全部土
地返還原告。
本判決於原告以新台幣陸拾萬元為被告李諒賢預供擔保；以新台
幣壹佰肆拾萬元為被告李原項預供擔保後，各得假執行。但被告
李諒賢如以新台幣壹佰柒拾肆萬參仟伍佰陸拾捌元；被告李原項
如以新台幣肆佰壹拾萬參仟貳佰壹拾陸元，為原告預供擔保，各
得免為假執行。
訴訟費用由被告李諒賢負擔百分之三十；被告李元項負擔百分之
七十。
    事實及理由
一、被告李諒賢受合法通知，未於言詞辯論期日到場，核無民事
    訴訟法第386條各款所列情形，爰依原告之聲請，由其一造
    辯論而為判決。
二、原告起訴主張：
  ㈠坐落彰化縣○○鎮○○段000○00000地號土地（下稱系爭土地）為
    原告所有。被告李諒賢占用系爭331地號土地、被告李原項
    占用系爭330-2地號土地，並於其上搭建房屋使用，原告詢
    問是否有洽購意願，均未獲置理。
  ㈡公業並無所謂分管、出賣之事實。公業派下員個人出賣公業
    土地之債權契約，對於公業並不生法律拘束之效力，土地買
    受人占有使用公業土地，對於公業而言，仍屬無權占用（參
    照最高法院86年台上字第976號判決、彰化地方法院103年度
    重訴字第114號判決）。又土地使用人縱有代繳地價稅之事
    實，亦不足以證明該地價稅繳納人為有權使用土地之人。爰
    依民法第767條第1項規定提起本訴，並聲明：被告李諒賢應
    將坐落彰化縣○○鎮○○段000地號如附圖所示編號A、面積45平
    方公尺土地上之建築物拆除，並將全部土地返還原告；被告
    李原項應將坐落彰化縣○○鎮○○段00000地號如附圖所示編號B
    、面積102平方公尺土地上之建物拆除，並將全部土地返還
    原告；原告願供擔保，請准宣告假執行；訴訟費用由被告負
    擔。
三、被告李原項則以：
  ㈠系爭土地係以「公業陳隆順」名義登記，不能依祭祀公業條
    例第21條第1項規定為祭祀公業法人登記，僅能依同條例第5
    6條第1項規定準用祭祀公業之申報及登記，而受行政監督，
    依最高法院60年度台上字第2339號判決，應認公業陳隆順無
    當事人能力。惟如認為其為非法人團體，設有代表人或管理
    人而認有當事人能力，於程序法上有形式上之當事人能力，
    亦不得認為其具有實體上權利能力，而得以所有權人地位主
    張物上請求權。且公業陳隆順規約書規定委以同意書方式取
    代召開派下員大會，規定由管理人全權處理公業土地買賣移
    轉價金之收取、處分及管理所得之利益；於公業解散始分配
    財產等內容，實係全國祭祀公業所無之情形，足生損害於全
    體派下員權益，該規約應認無效。如認上開規約有效，則該
    規約並無規定行使公同共有土地物上請求權之主體，拆屋係
    事實上之處分行為，係公同共有物之處分，並非管理行為，
    應由全體共有人同意始得處分公業名下財產（參照最高法院
    69年台上字第2489號、90年台上字第2438號、97年台上字第
    1101號判決），則原告以公業陳隆順為本件當事人應認無權
    利能力。上開規約書第24條規定占有土地為派下員或其子嗣
    者，以出售當年公告現值之六成出售；非派下員者，以出售
    當年公告現值，再加四成出售等內容，則應於有占用人不願
    承購情形時，方得訴請返還，被告已經使用50年，買受應比
    照派下員條件承購。
  ㈡被告之父李丁於民國47年6月30日向公業陳隆順之派下員陳傳
    宗、陳愛哮、陳福來、陳群英購買土地，並簽立賣渡證書（
    下稱系爭契約）約定：「右壹筆抽出持分壹陸伍分之貳捌賣
    渡（即約貳拾捌坪）一、批明（1）本件賣渡土地位置協定
    在如另添界圖之所在。該位置則就是現在買受人之店舖與住
    家之地皮也。（2）本件土地從前以陳三耳、陳際時、陳陣
    、陳強等名義出典與李丁等肆人，本日李丁與賣渡人等面議
    之結果，將前記李丁關係之典權（李丁關係典權是陸分之壹
    ）塗銷清楚是實。（3）該土地業主係祭祀公業陳隆順名義
    ，到現在未繼承手續登記，因此尚未領該土地所有權狀，其
    事情買受人承認之，不得異議也。」即被告占有系爭土地，
    係向共有土地之權利人即派下員購買，並經當時公業管理人
    陳本同意與見證，並且占有土地之範圍亦經共有人間之合意
    、分管使用。李丁亦多次繳納所使用土地之地價稅，確係依
    照系爭契約內容使用系爭土地，數十年來均一直維持相同狀
    況。
  ㈢本件被告之被繼承人李丁係基於原告之共有人（派下員），
    於得到管理人之同意分管後，該共有人將其分管之土地之占
    有，轉交予被告之被繼承人占有，並非無權占有（參照最高
    法院94年度台上字第1465民事判決、95年度台上字第1332號
    民事判決、台灣高等法院94年度重上更（一）字第105號民
    事判決）。退步言之，如認系爭土地無分管約定者，則關於
    債權債務契約均得使一方當事人獲得系爭土地占有之權利，
    主要有基於租賃、借用等之占有，如有權進行轉租、借用等
    ，則轉占有人之占有自受保護。然如原租賃等人並無轉租等
    之權利，而違約將土地交付轉占有人占有，則因原租賃等之
    權利義務關係尚未結束，所有權人對現占有土地之轉占有人
    ，無所有權人物上請求權，轉占有人之占有仍受保護。系爭
    土地派下員承繼先祖自始占有系爭土地特定部分使用、收益
    ，此占有權利為全體派下員所承認，縱使未成立「分管」，
    然派下員就占用特定部分之占有權自始存在，派下員將此自
    始占用特定部分出賣予被告，即係合法將其就此特定部分土
    地之使用、收益權讓與被告，被告在祭產公同共有關係終止
    前，除不得請求移轉登記公同共有土地之該特定部分外，占
    有權利不受影響，公同共有土地所有權人在公同共有關係終
    止前亦不得主張買受人即被告無權占有（參照最高法院94年
    度台上字第1465號判決、69年度台上字第1665號判例）。
  ㈣綜上，被告雖無法要求原告辦理土地所有權移轉登記，惟被
    告並非無權占有，且被告之被繼承人於興建房屋之初確有得
    到當時管理人陳本之同意，原告請求無理由亦違反誠信原則
    等語，資為抗辯，並聲明：原告之訴駁回；訴訟費用由原告
    負擔；如受不利判決，願供擔保請准宣告免為假執行。
四、被告李諒賢經合法通知，未到場亦未提出書狀作何聲明或陳
    述。
五、法院之判斷：
  ㈠原告主張系爭土地為其所有，被告李諒賢占用系爭331地號土
    地；被告李原項占用系爭330-2地號土地，系爭土地上並有
    被告所有如附圖所示之房屋之事實，業據原告提出系爭土地
    登記謄本為證，並經本院會同彰化縣北斗地政事務所測量員
    勘測屬實，製有勘驗筆錄及土地複丈成果圖（即附圖）在卷
    可稽，被告對此亦無爭執，堪信為真實。
  ㈡被告李原項雖抗辯稱：其父係向公業派下員購買土地，經當
    時公業管理人同意與見證，亦多次繳納所使用土地之地價稅
    。派下員占有系爭土地之範圍係經共有人間之合意分管使用
    ，縱未成立「分管」，然派下員就其占用特定部分之占有權
    自始存在，派下員將此自始占用之特定部分出賣予被告，被
    告即非無權占有等語。惟按公同共有祭產之處分，如由公同
    共有人中之一人或數人為之者，依民法第828條第3條之規定
    ，應得其他公同共有人全體之同意，始生效力。次按祭祀公
    業之祀產，為派下全體之公同共有，非任何一房或一人所得
    私自處分；倘有分別管理之情形，各派下就其分管部分，雖
    得依約定之方法為使用收益，然未經全體派下之同意而將分
    管部分出賣與他人，並移轉其占有時，即難謂該派下係依約
    定之方法為使用收益，要屬無權處分行為，對於祭祀公業（
    全體派下）不生效力（最高法院86年台上字第976號判決意
    旨可資參照）。是被告李元項之父縱使曾向公業派下員購買
    所占用之土地，然並未依法得其他公同共有人全體之同意，
    揆諸前開說明，對祭祀公業不生效力。從而，被告占用系爭
    土地，即屬無權占有。
  ㈢按所有人對於無權占有其所有物者，得請求返還之。對於妨
    害其所有權者，得請求除去之，民法第767條第1項定有明文
    。被告所有房屋坐落原告所有系爭土地上，且無占用之合法
    權源，則原告本於所有權之作用，請求被告李諒賢將坐落系
    爭331地號土地上，如附圖所示編號A、面積45平方公尺之二
    層樓房拆除，並將全部土地返還原告；請求被告李原項將坐
    落系爭330-2地號土地上，如附圖所示編號B、面積102平方
    公尺之二層樓房拆除，並將全部土地返還原告，均有理由，
    應予准許。
六、原告及被告李元項分別陳明願供擔保，聲請宣告假執行及免
    為假執行，經核於法並無不合，爰分別酌定相當擔保金額准
    許之，並依職權就被告李諒賢部分酌定免為假執行之擔保金
    額。
七、本件事證已臻明確，兩造其餘主張及陳述，經審酌與判決結
    果不生影響，爰不另一一論述，附此敘明。
八、訴訟費用負擔之依據：民事訴訟法第78條、第85條第1項但
    書。

中　　華　　民　　國　 103　　年　　12　　月　　31　　日
                  民事第四庭    法　官　施錫揮
以上正本係照原本作成。
如對判決上訴，應於判決送達後20日內向本院提出上訴狀。如委
任律師提起上訴者，應一併繳納上訴審裁判費。
中　　華　　民　　國　 103　　年　　12　　月　　31　　日
                                書記官　黃明慧